臺灣高等法院臺南分院刑事裁定
111年度毒抗字第577號
抗  告  人  陳建宇




上列抗告人因強制戒治案件（臺灣臺南地方檢察署111年度聲戒
字第105號、111年度毒偵緝字第347號），不服臺灣臺南地方法
院中華民國111年7月6日裁定（111年度毒聲字第565號），提起
抗告，本院裁定如下： 
    主  文
抗告駁回。
    理  由
一、抗告意旨略以：因新修毒品危害防制條例5年內再犯改為3年
    內再犯，為累犯，民國109年7月15日開始實施新法，應以新
    法為制度，不以舊法曾有之案件紀錄為評估標準，亦不得以
    心理醫師之評估為唯一認定有繼續施用傾向，應以新法勒戒
    制度之次數為認定，單憑口述認定有繼續施用傾向，依刑事
    訴訟法第154條規定，無證據能力，未經合法調查，顯與事
    理有違，或與認定事實不符之證據，不得作為判斷依據，被
    告之自白不得作為有罪判決之唯一證據，仍應調查其他證據
    ，以查明是否與真實相符等語。
二、觀察、勒戒後，檢察官或少年法院（地方法院少年法庭）依
    據勒戒處所之陳報，認受觀察、勒戒人無繼續施用毒品傾向
    者，應即釋放，並為不起訴之處分或不付審理之裁定；認受
    觀察、勒戒人有繼續施用毒品傾向者，檢察官應聲請法院裁
    定或由少年法院（地方法院少年法庭）裁定令入戒治處所強
    制戒治，其期間為6個月以上，至無繼續強制戒治之必要為
    止，但最長不得逾1年，毒品危害防制條例第20條第2項定有
    明文。勒戒處所應注意觀察受觀察、勒戒人在所情形，經醫
    師研判其有或無繼續施用毒品傾向後，至遲應於觀察、勒戒
    期滿之15日前，陳報該管檢察官或少年法院（庭），觀察勒
    戒處分執行條例第8條第1項亦定有明文。依據上開規定，受
    觀察、勒戒人有無繼續施用毒品之傾向，係由醫師研判。而
    關於有無繼續施用毒品傾向之評估標準，法務部已於110年3
    月26日以法矯字第11006001760號函修正頒布「有無繼續施
    用毒品傾向評估標準紀錄表」、「有無繼續施用毒品傾向評
    估標準評分說明手冊」，經查：　　
㈠、抗告人前因施用毒品案件經觀察勒戒、強制戒治，於99年4月
    16日因停止處分之執行而出所，本件犯行合於毒品危害防制
    條例第20條第1項、第3項所定要件，有臺灣高等法院被告前
    案紀錄表可查。而觀察勒戒之執行主管機關為行政院法務部
    ，依毒品危害防制條例第29條、施行細則第12條規定，授權
    其制定「有無繼續施用毒品傾向評估標準」，配合毒品危害
    防制條例第20條、第24條規定修正，及最高法院刑事大法庭
    109年度台上大字第3826號裁定見解，法務部於行政院衛生
    福利部及相關專家學者協助研修下，修正「有無繼續施用毒
    品傾向評估標準評分說明手冊」及「有無繼續施用毒品傾向
    評估標準紀錄表」，於110年3月26日生效，依修正後「有無
    繼續施用毒品傾向評估標準紀錄表」係以前科紀錄與行為表
    現、臨床評估、社會穩定度三項合併計算分數，評估總分在
    60分（含）以上，為「有繼續施用毒品傾向」，其評估之主
    體為醫師，並非法院，法院對於醫師本於專業之評估，除明
    顯與卷內證據相違背外，仍應予以尊重，此乃因強制戒治屬
    保安處分，性質上為戒除毒品之手段，並非刑罰之處罰手段
    ，該評估標準係適用一致性、普遍性、客觀性適用，以符合
    公平原則。
㈡、抗告人經法務部矯正署花蓮看守所附設勒戒處所評估後，認
    為有繼續施用之傾向，此為抗告人之有無繼續施用毒品傾向
    證明書及評估標準紀錄表所載明，上開評估方式乃依據法務
    部於110年3月26日以法矯字第11006001760號函所修正頒布
    之「有無繼續施用毒品傾向評估標準紀錄表」、「有無繼續
    施用毒品傾向評估標準評分說明手冊」，其內容略以：前科
    紀錄行為共計32分（分別為毒品犯罪相關司法紀錄：上限10
    分；首次毒品犯罪年齡21-30歲：5分；其他犯罪相關紀錄：
    上限10分；入所時尿液檢驗一種毒品反應：5分；所內持續
    抽煙：2分），臨床評估共計28分（分別為合法物質濫用，
    菸、酒：4分；使用年數超過1年：10分；精神疾病共病：10
    分；臨床綜合評估：中度，4分），社會穩定度為5分（入所
    後無家人探視：5分），以上合計為65分，應評估為有繼續
    施用毒品之傾向，核其上開內容，並無違反卷內證據資料之
    處。其中毒品犯罪相關紀錄，每筆5分，抗告人毒品犯罪相
    關紀錄超過2筆以上（臺灣花蓮地方法院109年度花原簡字第
    142號、第40號等），加計上限10分，已與修正前有無繼續
    施用毒品傾向評估標準紀錄表採取累計加分之方式有別，對
    受評估人而言更為有利。抗告人首次施用毒品犯罪年齡21-3
    0歲，經臺灣桃園地方法院裁定送觀察勒戒確定。抗告人其
    他犯罪相關紀錄超過5筆以上（臺灣桃園地方法院91年度訴
    字第1213號偽造文書等案件、91年度易字第1698號妨害兵役
    條例案件、93年度桃交簡字第39號過失傷害案件、93年度桃
    交簡字第1621號公共危險案件、97年度桃簡字第1472號偽造
    文書案件），每筆2分，加計上限10分。至於其餘評估事項
    ，因強制戒治屬於治療性質之保安處分，目的重在治療而非
    處罰，因而關於是否有繼續施用之傾向，並非單以犯罪前科
    紀錄為衡定標準，仍應參酌醫療專業人員之評估意見，此所
    以觀察勒戒處分執行條例第8條第1項規定，應由醫師研判有
    無繼續施用毒品傾向，再由檢察官聲請法院裁定強制戒治，
    本件既經醫師綜合被吿前科紀錄與行為表現、臨床評估等因
    素，認為抗告人有繼續施用之傾向，其評估與卷內證據又無
    不合之處，自得作為法院裁定是否強制戒治之依據。
㈢、本件評估標準紀錄表經核並無違誤之處，抗告意旨未具體指
    明本件評估程序或結果有何與事實不符之瑕疵，僅指摘應適
    用新法、不得以自白為唯一證據、不應依心理醫師之評估為
    認定標準等，然所引用之上開條文規定，均與毒品危害防制
    條例關於有無繼續施用傾向之調查或認定無關，而指稱關於
    不應以心理醫師之心理評估為認定標準部分，則屬誤解有無
    繼續施用傾向依法屬醫療評估性質，應由醫師研判，此與刑
    事有罪判決之證據及審理法則不同，本件既經醫師綜合被吿
    前科紀錄與行為表現、臨床評估等因素，認為抗告人有繼續
    施用之傾向，其評估與卷內證據又無不合之處，自得作為法
    院裁定是否強制戒治之依據。至於前科紀錄部分，因強制戒
    治為保安處分，並非刑罰措施，抗告人施用毒品或其他司法
    前科紀錄，僅為評估項目之一，各該前科紀錄雖分別經執行
    完畢，然本件係因抗告人另再有施用毒品之犯行，因而啟動
    後續觀察勒戒、強制戒治等保安處分程序，並非以抗告人已
    執行完畢之犯行，另外再為其他不利處分，此與一事不二罰
    原則並無關連，亦與毒品危害防制條例第20條第3項規定之
    修正無涉，抗告意旨容有誤解。　
三、綜上，原裁定參酌評估意見後，依毒品危害防制條例第20條
    第2項後段規定，裁定令抗告人入戒治處所強制戒治，期間
    為6個月以上，至無繼續強制戒治之必要為止，最長不得逾1
    年，核無違誤，抗告人之抗告為無理由，應予駁回。
四、應適用之法律：刑事訴訟法第412條。
中　　華　　民　　國　　111 　年　　7 　　月　　27　　日
                  刑事第一庭    審判長法　官  楊清安
                                      法　官  陳顯榮
                                      法　官  蕭于哲
以上正本證明與原本無異。
不得抗告。
　　　　　　　　　　　　　　　　　　　書記官  鄭信邦　　
中　　華　　民　　國　　111 　年　　7 　　月　　27　　日